臺灣屏東地方法院民事裁定　　　　　 100年度消債更字第22號
聲　請　人
即 債 務人　張閩珊
上列當事人因消費者債務清理事件聲請更生，本院裁定如下：
    主  文
聲請人張閩珊自民國一○○年五月二十六日上午十時起開始更生
程序。
命司法事務官進行本件更生程序。
    理  由
一、按債務人不能清償債務或有不能清償之虞者，且無擔保或無
    優先權之債務總額未逾新臺幣（下同）1,200 萬元者，於法
    院裁定開始清算程序或宣告破產前，得依消費者債務者條例
    條例（下稱消債條例）所定更生或清算程序，清理其債務；
    債務人對於金融機構因消費借貸、自用住宅借款、信用卡或
    現金卡契約而負債務，在聲請更生或清算前，應提出債權人
    清冊，以書面向最大債權金融機構請求協商債務清償方案，
    並表明共同協商之意旨；協商成立者，應以書面作成債務清
    償方案，由當事人簽名、蓋章或按指印；協商不成立時，應
    付與債務人證明書，消債條例第3 條、第151 條第1 項及第
    4 項定有明文。又債務人與金融機構協商成立者，不得聲請
    更生或清算，但因不可歸責於己之事由，致履行顯有重大困
    難者，不在此限；消債條例施行前，債務人依金融主管機關
    協調成立之中華民國銀行公會會員辦理消費金融案件無擔保
    債務協商機制與金融機構成立之協商，準用前項之規定，消
    債條例第15 1條第5 項、第6 項亦有明文。所謂不可歸責於
    己之事由，原則上係指客觀上聲請人有收支狀況之變動，諸
    如物價上漲、家屬患病等導致支出增加，或因意外、病痛無
    法工作、僱用之公司倒閉或裁員、減薪等以致收入減少等情
    ；又縱使財產及收支狀況無甚變動，但因協商時居於劣勢，
    未能實質協議，僅為爭取利息減少及分期清償之些許優惠，
    勉予允諾，惟其財產及收入客觀上難以如期履行之情形，亦
    應認該當。債務人雖因不可歸責之原因致不能履行協商條件
    ，仍應符合不能清償或有不能清償之虞法定要件，亦即應綜
    合債務人之財產、信用、收支與其所負全部債務等狀況，評
    估其是否仍有償債能力，或即使仍得勉力清償，但是否因年
    紀已長、身罹疾患、工作條件不佳或其他相類似之因素，可
    預期足以影響日後基本生活之維持，而有不能清償之虞等情
    ，為其判斷之準據。
二、本件聲請意旨略以：聲請人前因積欠渣打銀行等金融機構債
    務，而於民國95年5 月5 日參與95年銀行公會無擔保債務協
    商機制，就當時欠款2,203,105 元達成分期還款協議，同意
    自95年6 月起，分12 0期，利率3.88％，每月須清償22,180
    元，因95年10月起失去親友之資助，繼而毀諾，爰依法聲請
    更生等語。聲請人無法負擔每月22,180元之還款金額，因而
    毀諾，有銀行公會無擔保債務協商機制協議書在卷可憑（見
    消債更卷第134 、135 頁），是聲請人已踐行協商程序，堪
    予認定。
三、聲請人自陳聲請銀行公會無擔保債務協商時，任職於臺北縣
    私立花仙子托兒所，每月平均薪資約20,000元，扣除伙食費
    、交通費、電話費及水電瓦斯費用7,309 元，僅剩餘12,691
    元足供清償債務，但聲請人親友資助後，始勉強得以繳付每
    月22,180元的還款方案，惟其親友自95年10月起不願提供幫
    助，故聲請人無力負擔鉅額的還款金額因而毀諾，爰向本院
    聲請更生：
(一)、經查，聲請人自陳於95年間任職於臺北縣私立花仙子托兒所
    ，平均月收入為20,000元，依聲請人提出之屏東縣政府稅務
    局95年度綜合所得稅各類所得資料清單及勞工保險被保險投
    保資料明細表，查無聲請人所得資料，且按上開投保明細表
    中，勞工保險被保險人之投保薪資為16,500元，（見消債更
    卷第13、17頁），其薪資與聲請人所述之收入差距不大，故
    以前揭20,000元為其每月平均收入之認定標準，尚屬合理。
(二)、次查，聲請人既已負債沈重，自不能與一般通常之人之生活
    水平同為要求，應依該公告99年度臺灣省每人每月最低生活
    費用（業已包含食、衣、住、行、育、樂等各項基本需求）
    9,829 元為標準，此標準係參酌內政部社會司依社會救助法
    第4 條規定所制訂，權衡一般人最近一年每月平均消費，再
    以該數額60％計算，惟此數額乃衡量低收入戶補助資格之標
    準，非謂每人每月最低生活費用必以此為限，原則應以此為
    度，認列其必要支出，但尚須衡酌聲請人有無其他特殊必要
    費用，另予以採認。聲請人主張每月尚須支出健保費1,318
    元，揆諸健保制度促進國民健康之意旨，核為生活必要支出
    ，故上開費用自應予列計，伙食費、交通費、電話費及水電
    瓦斯費用等，應涵蓋於每月必要生活費用9,829 元，逾此範
    圍不予採認。再者，聲請人另主張須扶養1 名4 歲未成年子
    女，每月平均6,833 元之扶養費由聲請人全數負擔，審酌未
    成年子女之生父既已逝世，自無由生父撫育之可能，另核算
    聲請人應支出每月保育費3,000 元、每學期註冊費5,155 元
    及其他雜支之費用，聲請人陳稱每月全數負擔6,833 元之扶
    養費用，應屬可採。
(三)、基上，聲請人95年毀諾之時，收入20,000元扣除個人必要生
    活費用11,147元及扶養費6,833 元後，僅餘2,020 元，何能
    繳納每月高達22,180元之協商款，實係聲請人希冀獲得低利
    率之債務清償方案，勉為其難同意上開長達10年之協商辦法
    ，已逾越消債條例還款期限不得超過8 年之規定，並接受自
    身無法負擔之還款協議，顯見聲請人於協商時居於劣勢，未
    能實質協議，僅為爭取利息減少及分期清償之些許優惠，勉
    予允諾，亦應認該當消債條例第151 條第5 項不可歸責於己
    ，致履行協商方案顯有重大困難之事由。
四、聲請人目前積欠負債總額為2,439,721 元，均為無擔保或無
    優先權之債務，且聲請人現任職於婦友托兒所，平均每月為
    18,566元，名下並無財產，有財產及收入狀況說明書、債權
    人清冊、財政部高雄市國稅局財產歸屬資料清單、薪資單及
    聲請人補正陳報狀，附卷可參（見本院卷第3 頁至第10 頁
    、第137 至140 頁、第162 至164 頁）。經本院依職權函詢
    各債權銀行之結果，聲請人現積欠如附表所示之債務本金2,
    106,029 元，有各債權銀行民事陳報狀可按（見本院卷第76
    、78、94、100 、124 、130 頁），則以聲請人每月之平均
    收入18,566元，扣除上開必要支出及扶養費17,980元後，僅
    餘586 元可供清償，以聲請人現年34歲，縱繼續清償至法定
    退休年齡65歲，亦未能清理全部債務，倘強使債務人按上開
    方案償還，無異加深聲請人經濟上困境，聲請人確有不能清
    償債務之情，堪可認定。
四、綜上所述，聲請人非從事小規模營業活動之自然人，屬消債
    條例第2 條之消費者。雖曾依無擔保債務協商機制與最大債
    權銀行達成協議，但因不可歸責於己之事由，致履行上開協
    議顯有重大困難，且已達不能清償債務或有不能清償之虞之
    程度。其中無擔保或無優先權之債務在1,200 萬元以下，又
    未經法院裁定開始清算程序或宣告破產，且查無消債條例第
    6 條第3 項、第8 條或第46條各款所定駁回更生聲請之事由
    存在。債務人聲請更生，洵屬有據，自應准許。並命
    司法事務官進行本件更生程序。
五、依消債條例第16條第1 項、第45條第1 項，裁定如主文。
中    華    民    國   100    年    5     月    26    日
                    民事庭      法  官  陳怡先
上為正本係照原本作成。
本件不得抗告。
本件裁定公告日期為民國100年5月26日。
中    華    民    國   100    年    5     月    26    日
                            書  記  官  鄭靜芳
附表
┌────────┬─────────┐
│  債權銀行      │   債務本金（元） │
├────────┼─────────┤
│臺北富邦商業銀行│300,000           │
├────────┼─────────┤
│中國信託銀行    │110,394           │
├────────┼─────────┤
│遠東國際商業銀行│245,538           │
├────────┼─────────┤
│永豐商業銀行    │354,596           │
├────────┼─────────┤
│國泰世華商業銀行│259,771           │
├────────┼─────────┤
│渣打國際商業銀行│128,760（信用卡） │
│                │292,579（信用卡） │
│                │414,391 （信用貸款│
│                │）                │
├────────┼─────────┤
│合計            │2,106,029         │
└────────┴─────────┘